【裁判字號】    98,上易,704
【裁判日期】    981215
【裁判案由】    侵權行為損害賠償
【裁判全文】
臺灣高等法院民事判決                 98年度上易字第704號
上  訴  人  丙○○
被  上訴人  乙○○
            甲○○
上列當事人間侵權行為損害賠償事件，上訴人對於中華民國98年
6月8日臺灣新竹地方法院98年度重訴字第60號第一審判決提起上
訴，本院於98年11月24日言詞辯論終結，判決如下：
    主  文
原判決主文第一項命上訴人給付被上訴人乙○○超過新臺幣捌仟
元本息，第二項命上訴人給付被上訴人甲○○超過新臺幣捌仟元
本息，及各該部分假執行之宣告；暨命上訴人負擔訴訟費用之裁
判均廢棄。
前開廢棄部分，被上訴人在第一審之訴及其假執行之聲請均駁回
。
其餘上訴駁回。
第一、二審訴訟費用除確定部分外由上訴人負擔十分之一，餘由
被上訴人負擔。
    事實及理由
一、上訴人聲明：（一）原判決關於不利上訴人部分廢棄。（二
    ）前開廢棄部分，被上訴人在第一審之訴及假執行之聲請均
    駁回。
    被上訴人均聲明：上訴駁回。
二、被上訴人起訴主張：上訴人與被上訴人乙○○為親生母女關
    係（惟乙○○之戶籍登記其母為陳李寶），長期以來上訴人
    常利用各種方式向被上訴人需索金錢。民國（下同）95年6
    月16日下午7時許，上訴人與其子黃清富、陳鴻旗、陳鴻章
    （下稱黃清富等三人）同時至被上訴人共同開設之餐廳竹北
    店，對被上訴人口出惡言，以台語大聲叫囂公然侮辱，對被
    上訴人稱：「妳為著妳那個跛腳（尪）」、「根本就是跛腳
    （尪）」、「你（尪）賭博輸」、「妳是在廟口沒人要的」
    、「妳是去（後車路）賺的」、「都顧妳那個跛腳（尪）」
    。上訴人又於96年8月29日下午6時30分至被上訴人位在新竹
    縣竹北市○○街256號之餐廳，故意於營業尖峰開始時段，
    在大門口以台語大聲叫囂，手持雨傘先敲打大門玻璃破裂，
    對被上訴人口出惡言，手持雨傘持續攻擊被上訴人乙○○，
    並出言公然侮辱被上訴人二人：「你是一個乞丐婆去我家的
    」、「賊婆」、「土匪」、「你去（後車路）賺的」；上訴
    人一面栽贓被上訴人稱：「兩夫妻打我一人，要把我拖到裡
    面打到死不知」，卻手持雨傘持續攻擊被上訴人乙○○，雙
    手持續摑打被上訴人乙○○臉部。事發後上訴人至派出所製
    作不實筆錄對被上訴人提出傷害告訴，被上訴人乙○○長期
    陷在威脅陰影中精神瀕臨分裂。上訴人所涉犯刑事妨害名譽
    罪嫌，業經臺灣新竹地方法院檢察署（下稱新竹地檢署）以
    97年度偵字第8306號、第8307號聲請簡易處刑在案，上訴人
    以言語辱罵被上訴人二人，足以眨抑被上訴人之人格及社會
    評價，嚴重侵害被上訴人之名譽。爰依民法第18條、第184
    條第1項前段、第195條第1項規定，求為命上訴人賠償被上
    訴人乙○○、甲○○各500萬元，及均自案發當日即96年8月
    29日起至清償日止按年利率5％計付利息之判決（原審判決
    上訴人應給付被上訴人乙○○、甲○○各8萬元，及均自98
    年1月16日起至清償日止按年息5％計算之利息；駁回被上訴
    人其餘之請求，被上訴人就敗訴部分未提起上訴，已告確定
    ）。
    上訴人則以：95年6月16日被上訴人乙○○突然跑到新竹市
    ○○路292號屋內，以雞蛋丟砸祖先牌位，並喝令不准擦拭
    ，伊氣憤之餘，始與黃清富等三人至被上訴人夫婦位在新竹
    縣竹北市○○街256號店面，要求被上訴人乙○○對其行為
    作解釋。伊絕無以台語對被上訴人夫婦稱「妳為著妳那個跛
    腳（尪）」等語。嗣於96年8月29日，被上訴人乙○○從早
    到晚不斷以電話騷擾伊，伊不堪其擾始前往被上訴人夫婦經
    營之餐廳，一到店門口，被上訴人夫婦未穿鞋子就衝出來，
    合力將伊扯往屋內，伊極力掙扎，然伊年老氣衰無法掙脫，
    大喊救命，被上訴人夫婦即以推送方式使伊跌倒，兩造皆有
    以不雅之文字對罵，伊之辱罵行為符合民法第149條正當防
    衛之行為等語，資為抗辯。
三、兩造不爭執之事實：
    上訴人與被上訴人乙○○為母女關係，與被上訴人乙○○、
    甲○○夫妻相處素不和睦。上訴人於96年8月29日晚間6時零
    分50秒許、同日晚間6時1分13秒許及同日晚間6時2分24秒許
    ，在新竹縣竹北市○○街256號即被上訴人乙○○經營之「
    加美橙咖啡簡餐」店門口之營業場所，以閩南語對被上訴人
    二人稱：「妳是一個乞丐婆，去我家的」、「賊婆」、「土
    匪」、「妳去後車路賺的」等語。
    證據：原法院98年度簡上字第145號丙○○妨害名譽刑事偵
    審全卷。
四、被上訴人依侵權行為法律關係請求上訴人賠償，有無理由，
    論述如下：
（一）按因故意或過失，不法侵害他人之權利者，負損害賠償責
      任；又不法侵害他人之身體、健康、名譽、自由、信用、
      隱私、貞操，或不法侵害其他人格法益而情節重大者，被
      害人雖非財產上之損害，亦得請求賠償相當之金額，民法
      第184條第1項前段、第195條第1項前段分別定有明文。再
      按名譽被侵害者，關於非財產上之損害，加害人雖須負賠
      償責任，但以相當之金額為限；所謂相當，自應以實際加
      害情形與其名譽影響是否重大，及被害者之身分地位與加
      害人經濟狀況等關係定之（最高法院47年臺上字第1221號
      判例參照）。而對於被害人名譽影響重大與否，應以客觀
      之社會價值衡量，不得專以被害人主觀之感受為斷。
（二）經查被上訴人主張上訴人於96年8月29日晚間6時零分50秒
      許、同日晚間6時1分13秒許及同日晚間6時2分24秒許，在
      新竹縣竹北市○○街256號即被上訴人乙○○經營之「加
      美橙咖啡簡餐」店門口之營業場所，以閩南語對被上訴人
      二人稱：「妳是一個乞丐婆，去我家的」、「賊婆」、「
      土匪」、「妳去後車路賺的」等語，公然侮辱被上訴人二
      人等情，業據被上訴人在新竹地檢署97年度偵字第8306號
      、第8307號偵查中指訴甚詳（見該偵查卷10、30、67-68
      、89頁），並經檢察事務官當庭勘驗被上訴人提出之光碟
      ，有上訴人以閩南語稱「妳是一個乞丐婆，去我家的」、
      「賊婆」、「土匪」、「妳去後車路賺的」等語明確（見
      同偵查卷89、92頁），堪認上訴人有公然侮辱被上訴人乙
      ○○、甲○○之行為。上訴人所涉公然侮辱刑責，經原法
      院以98年度審竹簡字第3號及98年度簡上字第145號刑事判
      決判處上訴人拘役20日確定，亦有該刑事偵審全卷可稽。
      被上訴人主張上訴人對伊等公然侮辱成立侵權行為，堪信
      為真實。另按依刑事訴訟程序附帶提起民事訴訟，對於被
      告請求回復其損害，其請求回復之損害，以被訴犯罪事實
      所生之損害為限，有最高法院60年台上字第633號判例可
      據。本件係刑事附帶民事訴訟，上訴人被訴之犯罪事實為
      96年8月29日晚間6時零分50秒許、同日晚間6時1分13秒許
      及同日晚間6時2分24秒許對被上訴人為公然侮辱犯行，
      本件審理範圍即以被上訴人因上訴人上開時地之侵權行為
      所受損害為限，被上訴人其他指訴，不在本件裁判範圍，
      附此說明。
（三）爰斟酌上訴人受被上訴人公然侮辱所受之精神上痛苦程度
      ，並上訴人為被上訴人乙○○之母、被上訴人甲○○之岳
      母，年邁（14年5月10日出生），不識字；而被上訴人乙
      ○○現就讀空大，被上訴人甲○○高中畢業；上訴人名下
      無財產，而被上訴人二人名下有多筆財產，有稅務電子閘
      門財產所得調件明細表可稽（見原審卷28-42頁）等兩造
      之身分、地位及經濟能力等一切情狀，認被上訴人二人請
      求上訴人賠償精神慰撫金以各8,000元為適當，被上訴人
      超過上開金額之請求，為無理由，不應准許。
五、綜上所述，被上訴人乙○○、甲○○依侵權行為法則請求上
    訴人賠償精神慰撫金各8,000元，及自起訴狀繕本送達翌日
    即98年1月16日起至清償日止，加給按年息5％計算之遲延利
    息，為有理由，應予准許；超過上開範圍之請求，核屬無據
    ，不應駁回。原審就上開被上訴人請求不應准許部分為上訴
    人敗訴之判決，尚有未洽；上訴意旨指摘原判決此部分不當
    ，求予廢棄改判，為有理由；就被上訴人請求應准許部分為
    上訴人敗訴之判決，並無不合；上訴意旨指摘原判決此部分
    不當，求予廢棄改判，為無理由。
六、兩造其餘之攻擊或防禦方法及未經援用之證據，經本院斟酌
    後，認為均不足以影響本判決之結果，無逐一詳予論駁之必
    要。併此敘明。
七、據上論結，本件上訴為一部有理由，一部無理由，依民事訴
    訟法第450條、第449條第1項、第79條、第85條第1項前段，
    判決如主文。
中    華    民    國    98    年    12    月    15    日
                    民事第八庭
                        審判長法  官  劉勝吉
                              法  官  蘇芹英
                              法  官  鄭威莉
正本係照原本作成。
不得上訴。
中    華    民    國    98    年    12    月    16    日
                              書記官  李垂福

司法院資訊處製作；財團法人民間司法改革基金會備份。
